臺灣屏東地方法院刑事判決　　　　　　　100年度易字第114號
公　訴　人　臺灣屏東地方法院檢察署檢察官
被　　　告　黃玉華
上列被告因詐欺案件，經檢察官追加起訴（98年度偵字第5905號
），本院判決如下：
    主  文
黃玉華幫助犯詐欺取財罪，處有期徒刑捌月；減為有期徒刑肆月
，如易科罰金，以新臺幣壹仟元折算壹日。
    事  實
一、黃玉華明知金融機構帳戶係個人理財之重要工具，為個人財
    產、信用之表徵，如交予他人使用，將有作為財產犯罪工具
    之可能，且亦明知一般人取得他人帳戶之目的，係在於取得
    贓款及掩飾犯行不易遭人追查，竟仍基於幫助他人詐欺取財
    之不確定故意，於民國96年1 月11日上午9 時許，在不詳處
    所，將其在潮州郵局設立帳號為000-00000000000007號之存
    摺、印章、提款卡、提款卡密碼等帳戶資料交給由楊志男、
    林上智等所組成之詐欺集團中之某已成年之姓名不詳詐騙集
    團成員，再由該騙集團之其他成員於96年1 月15日上午，分
    別致電羅天輝、郭黃幼美（已歿）稱遭冒名申辦電話、銀行
    帳戶有問題，而致2 人陷於錯誤分別於當日下午匯款各新臺
    幣（下同）10萬元入上開帳戶。旋為詐欺集團人員提領。該
    詐欺集團另於96年1 月18日，致電黃銀亮，向其佯稱: 中獎
    須付稅金，致其陷於錯誤匯款114200元進入上開帳戶。嗣經
    循線查獲，始悉上情。
二、案經屏東縣政府警察局潮州分局報請臺灣屏東地方法院檢察
    署檢察官偵查起訴。
    理  由
一、按被告以外之人於審判外之陳述，雖不符刑事訴訟法第159
    條之1 至第159 條之4 之規定，而經當事人於審判程序同意
    作為證據，法院審酌該言詞陳述或書面陳述作成時之情況，
    認為適當者，亦得為證據；當事人、代理人或辯護人於法院
    調查證據時，知有刑事訴訟法第159 條第1 項不得為證據之
    情形，而未於言詞辯論終結前聲明異議者，視為有前項之同
    意，刑事訴訟法第159 條之1 、第159 條之5 第1 項、第2
    項分別定有明文。經查，證人即被害人黃銀亮、黃正霖（郭
    黃幼美之子）、羅天輝等人於警詢時之證述，及卷附平鎮市
    農會匯款回條影本、中華郵政股份有限公司屏東郵局98年6
    月15日屏營字第0985001504號函及其附件開戶資料、客戶歷
    史交易清單影本、同局98年12月23日屏營字第0985003370號
    函及其附件存簿變更申請書、存簿補副申請書、金融卡申請
    書及歷史交易清單影本、同局99年6 月30日屏營字第099000
    3124號函及其附件提款單影本、匯款單影本、同局99年10月
    21日屏營字第0990004136號函、屏東縣新園鄉公所99年6 月
    7 日園鄉社字第0990006949號函、同所100 年5 月9 日園鄉
    社字第1000005229號函、行動電話門號0000000000（持用人
    即詐欺集團成員楊志男）96年1 月間之通訊監察譯文、桃園
    縣政府警察局平鎮分局詐騙帳戶通報警示、詐騙電話斷話案
    件報告表、內政部警政署反詐騙案件紀錄表、桃園縣政府警
    察局平鎮分局北勢派出所受理詐騙帳戶通報警示簡便格式表
    等證據，檢察官及被告於本院言詞辯論終結前均未聲明異議
    ，本院審酌上開證據資料製作時，並無不當取供，及證明力
    明顯過低之瑕疵，認以之作為證據應屬適當，故揆諸前開規
    定，認前揭證據資料有證據能力，合先敘明。
二、訊據被告黃玉華固坦認確有申辦上開帳戶，並對被害人羅天
    輝、郭黃幼美、黃銀亮等人於遭詐欺後，匯款至其上開帳戶
    等情均不爭執，惟否認有何幫助他人詐欺取財之犯行，辯稱
    ：伊將前開金融卡之提款密碼寫在上開帳戶之存摺上，然伊
    上開帳戶之存摺、印章、金融卡等物連同身分證均一併遺失
    等語。然查：
  (一)上開帳戶確為被告黃玉華所申辦，業經被告黃玉華坦認，核
    與卷附中華郵政股份有限公司屏東郵局98年6 月15日屏營字
    第0985001504號函及其附件開戶資料、客戶歷史交易清單影
    本所示資料相符，是其就此部分之自白應可憑採。
  (二)又詐欺取財集團以如事實欄所示方式，向被害人羅天輝、郭
    黃幼美、黃銀亮等人詐欺取財，亦為證人即被害人羅天輝、
    黃正霖（即郭黃幼美之子）、黃銀亮於警詢時證述明確，並
    有卷附平鎮市農會匯款回條影本、桃園縣政府警察局平鎮分
    局詐騙帳戶通報警示、詐騙電話斷話案件報告表、內政部警
    政署反詐騙案件紀錄表、桃園縣政府警察局平鎮分局北勢派
    出所受理詐騙帳戶通報警示簡便格式表等證據，在卷可稽，
    本院並衡酌該證人於警詢中均僅指述渠遭詐騙之情節，未曾
    指明加害者或犯罪集團成員之姓名，顯無誣陷被告黃玉華之
    可能，且與被告上開帳戶之資金往來記錄所示情形相符，故
    被告黃玉華所申請之前開帳戶確已供犯罪集團成員作詐欺前
    揭被害人之用，應可認定。故本案所應審究者，即為被告之
    上開存摺等物，係遺失，抑或故意提供他人使用？
  (三)被告黃玉華固辯稱其身分證、上開帳戶存摺、印章及提款卡
    等物一同遺失，嗣於96年2 月間因發覺遺失且有領款及申辦
    補助之需求，遂前往郵局辦理補發等語，惟其所辯，顯有下
    列前後矛盾及與事理不符之處：
  1.就其辯稱身分證連同上開帳戶存摺、印章、提款卡一併失竊
    一節：
  (1)被告黃玉華辯稱伊於96年2 月5 日辦理補發存簿並更換印鑑
    及密碼等語，核與中華郵政股份有限公司屏東郵局98年12月
    23日屏營字第0985003370號函及其附件存簿變更申請書、存
    簿補副申請書、金融卡申請書所示情形相符，堪予採信。
  (2)然觀諸郵局前開函附件所示，被告黃玉華當時提出之身分證
    係於95年12月27日換發（偵卷第36頁參照），並非遺失補發
    ，是其辯稱身分證與存摺等物一同遺失等語，已非無疑。
  (3)如被告黃玉華之身分證並未遺失，僅遺失存摺、金融卡等物
    ，則竊取該等物品之人當無從查知被告黃玉華之身分資料（
    包含出生年月日、出生地、戶籍地址），然參諸前揭通訊監
    察譯文所示（偵卷第68頁背面參照），該詐欺集團成員於96
    年1 月11日上午8 時55分許之電話交談內容中，已明確提及
    被告上開個人之身分資料，則該等資料當係被告黃玉華所提
    供無誤。
  2.就被告辯稱辦理補發存摺、提款卡之原由一節：
  (1)被告黃玉華雖又辯稱伊當時（即96年間）因需辦理中低收入
    補助，故於發現存摺等物遺失後，即於96年2 月5 日前往郵
    局辦理補發，以利鄉公所匯款等語，然屏東縣新園鄉公所99
    年6 月7 日前揭函略以：被告黃玉華並未於95、96 年 間申
    辦中低收入家庭補助，及至98年、99年間始分別辦理渠子女
    健保費補助等語（偵卷第61頁參照），而上開函件係由該所
    人員製作，且衡情係依據該所之檔案資料回復，並無刻意虛
    捏事實、誣陷被告之情形，應堪採信，是被告前開所辯，已
    難遽採；再以同所100 年5 月9 日前開函復略以：該補助係
    直接減免應自行負擔之費用，並無匯款予受助對象之情形等
    語（本院卷第21頁參照），堪認被告前開所辯亦與事實不符
    。
  (2)被告黃玉華之前揭帳戶餘額僅餘20元，已非一般自動提款機
    所得提領之金額（每次提領金額至少需100 元以上，且以百
    元為提領單位），是被告黃玉華於96年2 月5 日申請補發一
    情，有無必要，已非無疑；如被告黃玉華確有日後使用提款
    卡之必要，除於申請補發當日即領取存摺外，亦當於事後前
    往郵局領取新製之提款卡，然依屏東郵局98年12月23日前揭
    函所示，被告嗣後因未領取提款卡，該局因而予以銷毀等語
    （偵卷第35頁參照），亦可見被告並無使用提款卡之必要，
    故被告黃玉華於申請補發存摺時，同時申請補發提款卡之情
    ，亦有違常情。
  3.就其辯稱有提領上開帳戶內款項之需求一節：
  (1)被告黃玉華辯稱伊於遺失存摺等物後，嗣前往郵局領錢等語
    （本院卷第11頁背面參照），然自前開郵局函附之上揭帳戶
    歷史交易明細資料所示，該帳戶已經長期未經動用，且於96
    年1 月11日存款1000元之前，帳戶僅餘20元，至同日以取款
    條提領1000元後，帳戶餘額仍為20元（偵卷第40頁至第41頁
    參照），足見該帳戶內長期幾無可供動用之資金之情，自無
    由該帳戶內提領現款之可能，是其所辯，已有可疑。
  (2)縱被告黃玉華復有親屬欲匯款至該帳戶，衡情亦當於匯款完
    竣後與其聯絡，使其得以順利提款，然被告黃玉華之帳戶業
    於96年1 月15日出現異常交易情形（前開歷史交易明細表參
    照），當無從順利完成匯款手續，是被告黃玉華亦無從自該
    帳戶取得有權領取之款項。故被告黃玉華自承伊嗣後因另有
    需要領錢，才發現存摺等物遺失等語，顯然有違常情，且與
    事實未合。
  (3)被告黃玉華於偵查中辯稱96年1 月11日其父親匯款至上開帳
    戶，因而自該帳戶提領1000元等語，經查：
  該帳戶長期以來幾無餘額，被告亦鮮有使用等情，已如前述
    ，是被告所稱自該帳戶提領款項一情，顯非常有之事，斷無
    與提領其他帳戶款項之事相互混淆之可能；再以被告黃玉華
    自承平時皆以金融卡提款等語，亦與上開歷史交易明細資料
    相符，亦堪採認，惟查前開96年1 月11日上午提領1000元部
    分，係以提款條臨櫃領取款項，而非其常用之金融卡提款方
    式等情，復有該交易明細及取款條影本在卷可憑，堪認被告
    黃玉華當係明知該次提領該1000元之款項係為其親自提領之
    情。是其辯稱該1000元部分為其所提領等語，應堪採信。
  況自中華郵政股份有限公司屏東郵局98年6 月15日前開函附
    被告黃玉華開戶資料內之身分證影本所示（偵卷第19頁背面
    參照），被告黃玉華之父為黃茂發；然上揭於96年1 月11日
    匯款至被告黃玉華前開帳戶之人為「陳育杰」（偵卷第56頁
    背面參照），而非被告黃玉華之父，衡情被告之父如有匯款
    予被告之必要，當無偽填他人姓名之必要，是被告辯稱其於
    當日至郵局提領伊父親匯入之款項等語，顯屬虛妄。
  (4)參諸卷附96年1 月11日被告黃玉華自該帳戶提領1000元之提
    款單（偵卷第56頁參照），其提領款項之時間為當日上午9
    時21分許，是當時被告黃玉華應仍持有前開帳戶之存摺、提
    款卡等物無訛；然依前開通訊監察譯文所示，證人即詐欺集
    團成員楊志男於當日上午8 時55分許即以電話簡訊傳予同集
    團成員駱文敏有關被告之身分資料及上開帳戶相關資料，楊
    志男更隨即於同時56分再以電話通知駱文敏前開簡訊漏載開
    戶地點為潮州郵局等語（同頁參照），又於同日上午9 時26
    分許（即被告黃玉華甫於9 時21分許完成提領前開1000元之
    後）即以電話告知其他詐欺集團成員「那個黃玉華的也好了
    ！」等語，堪認被告黃玉華於該次提領款項前，即已告知該
    詐欺集團成員存摺及身分資料，並於確認可由該帳戶提領款
    項之後，隨即將金融卡、密碼等物交付予該詐欺集團成員，
    供其使用等節。
  4.綜上所述，被告所辯既有諸多前後矛盾及與事理不合之處，
    自難採信。是其所稱前開帳戶存摺、提款卡等係遺失而遭冒
    用等語，顯無可採。
  (四)按刑法上之故意，可分為直接故意與不確定故意（間接故意
    ），所謂「不確定故意」，係指行為人對於構成犯罪之事實
    ，預見其發生而其發生並不違背其本意者，刑法第13條第2
    項定有明文。又按金融帳戶係個人理財之工具，一般人向金
    融機構開設帳戶，並無任何法令之限制，只須提出雙證件（
    含國民身分證以外之另一證件）及印章即可辦理開戶，此為
    眾所週知之事實，則依一般人之社會生活經驗，苟見他人不
    自行申請開立帳戶而蒐集不特定人之帳戶使用，衡情應可知
    悉被蒐集之帳戶係被利用為與財產有關之犯罪工具。近來利
    用人頭帳戶詐欺取財及恐嚇取財之犯罪類型層出不窮，該等
    犯罪多數均係利用人頭帳戶作為出入帳戶，並經媒體廣為報
    導，當已屬社會基本常識；復參以：
  1.本件被害人匯入被告上開帳戶內之款項，旋遭人以金融卡跨
    行提款之方式提領，業如前述，而金融卡密碼係個人秘密事
    項，若非被告主動告知，他人實無從知悉而使用該晶片金融
    卡領款，且被告黃玉華於96年1 月11日領取1000元後，隨即
    將存摺、提款卡與身分資料等交給詐欺集團成員，顯係故意
    提供，故其辯解顯係畏罪卸責之詞，不足採信。
  2.自從事不法詐騙犯罪行為人之角度審酌，渠等既知以他人之
    帳戶掩飾犯罪所得，應係聰明狡詐之徒，而非智商愚昧之人
    ，當知社會上一般正常之人如帳戶存摺、金融卡遭竊或遺失
    ，為防止拾得或竊得之人盜領存款或將帳戶作為不法使用，
    必於發現後立即報警或向金融機構辦理掛失止付，而於原帳
    戶所有人掛失止付後，渠等即無法以拾得或竊得之存摺、金
    融卡提領該帳戶內之存款，渠等在此情形下，如仍以此帳戶
    作為渠等犯罪工具，則在渠等向被害人詐騙，並誘使被害人
    將款項轉入或匯入該帳戶後，卻又極有可能因帳戶所有人掛
    失止付而無法提領，則渠等大費周章從事於犯罪之行為，甘
    冒犯罪後遭追訴、處罰之風險，卻只能平白無故替原帳戶所
    有人匯入金錢，而無法得償其犯罪之目的，無異於為他人作
    嫁，此等損人不利己之舉，又豈是聰明狡詐之犯罪者所可能
    犯之錯誤，簡而言之，從事此等財產犯罪之行為人，若非確
    定該帳戶所有人不會去報警或掛失止付，以確定渠等能自由
    使用該帳戶轉帳、提款，渠等應不至於以該帳戶從事財產犯
    罪。再衡以本件被害人羅天輝、郭黃幼美匯入款項至上開帳
    戶後，該筆款項隨即於當日即遭領取，更足見上揭行詐騙之
    人於向被害人行騙時，確有把握該帳戶不會被帳戶所有人掛
    失止付，而此等確信，在該帳戶係拾得或竊得之情形，實無
    發生之可能。足證上開帳戶並非遺失或遭竊，而係被告交予
    不法份子使用無訛。
  3.至銀行開設帳戶，請領存摺之事，係針對個人身分之社會信
    用而予資金流通，具有強烈之屬人性，且今日一般人至郵局
    或銀行開設帳戶並非難事，苟非供洗錢或犯罪等不法目的，
    依一般經驗法則判斷，實無使用他人帳戶之必要，苟見他人
    不以自己名義申請開戶，反向不特定人拿取銀行帳戶使用，
    顯然與一般正當合法交易之情形有悖，衡情應對於該帳戶之
    是否為合法使用乙節，當有合理之懷疑；又雖無具體事證可
    資證明被告有參與詐欺被害人財物之犯行，然由上述，益顯
    見被告主觀上確已預見提供自己之金融帳戶存簿、提款卡及
    密碼予他人使用，可能遭犯罪集團用於不法，竟仍提供自己
    帳戶資料供他人使用，足認其確有幫助他人詐欺取財之不確
    定故意甚明。
  (五)按人頭帳戶之存摺、提款卡等物既在犯罪行為人手中，於被
    害人匯款至犯罪行為人之上開人頭帳戶，迄警察受理報案通
    知銀行將該帳戶列為警示帳戶凍結其內現款時，犯罪行為人
    實際上既得領取，對該匯入之款項顯有管領能力，自屬既遂
    ，應成立刑法第339 條第1 項之詐欺取財既遂罪，臺灣高等
    法院97年法律座談會刑事類提案第13號參照。經查，本件被
    害人黃銀亮部分，該筆114200元之款項業經被害人匯至被告
    上開郵局帳戶內，嗣後因上開郵局帳戶列為警示帳戶，該筆
    款項遂未由詐欺集團成員領取等情，此有被告前揭郵局帳戶
    之交易明細在卷足憑，由是以察，該筆款項業已置於被告所
    幫助之詐騙集團（即正犯）之實力支配範圍，正犯之詐欺取
    財行為，已達其犯罪目的而既遂，是被告此部分所幫助之犯
    行仍應論以既遂，公訴意旨就此部分認被告係犯幫助詐欺取
    財未遂罪，容有誤會，應予更正，附此敘明。
  (六)綜上，本件事證已臻明確，被告幫助詐欺取財之犯行洵足認
    定，應依法論科。
三、論罪科刑：
  (一)按刑法上之幫助犯，係指以幫助之意思，對於正犯資以助力
    ，而未參與實施犯罪之行為者而言（最高法院49年台上字第
    77號判例參照），且幫助犯在客觀上對正犯之犯罪行為有所
    助力外，其主觀上須對該犯罪之事實亦有共同認識始能成立
    （最高法院91年度台上字第2851號判決可參）。被告黃玉華
    將本案帳戶交付上開犯罪集團，雖其得以知悉該帳戶將供為
    匯提詐騙等不法所得使用，然無證據證明被告和上開犯罪集
    團成員間有直接詐欺取財之犯意聯絡，或參與詐欺取財等構
    成要件行為之分擔，其提供本案帳戶供為贓款匯存提領所用
    ，自屬詐欺取財構成要件以外之助力。故核被告所為，係犯
    刑法第30條第1 項、第339 條第1 項之幫助詐欺取財罪。本
    件詐騙集團成員雖分別以3 個行為，向3 名被害人施以詐術
    而騙取財物，惟被告既僅有一個幫助行為，故仍應認係想像
    競合，而從一重之幫助詐欺取財罪處斷。
  (二)被告黃玉華上揭所為，僅係以幫助之意思及幫助之地位犯罪
    ，未實際從事犯罪構成要件行為，惡性及犯罪所得均較正犯
    為輕，故依刑法第30條第2 項之規定減輕其刑。
  (三)爰審酌被告於本案案發前未曾因故意犯罪而受有期徒刑以上
    刑之宣告，有其臺灣高等法院被告前案紀錄表在卷可查，渠
    提供其申請之金融帳戶提供詐騙集團成員使用，助長詐騙集
    團財產犯罪之風氣，並致使被害人因而匯款，實為當今社會
    層出不窮之犯罪事件所以發生之根源，且使警察機關追查真
    正幕後正犯平添困擾、助長犯罪，況本件被害人共計3 人，
    遭受詐騙損失之金額合計達314200元，可見其行為危害非淺
    ，加以被告犯後始終否認犯行，並未與被害人達成和解，難
    見悔悟，並衡酌本件參與上開詐欺犯行之正犯楊志男等人，
    業經本院以98年度易字第164 號分別就事實欄所示對被害人
    羅天輝、郭黃幼美等人詐欺部分，各判處有期徒刑1 年8 月
    至8 月（減刑後）不等等一切情狀，爰量處如主文所示之刑
    。又被告犯罪後，中華民國九十六年罪犯減刑條例業於96
    年7 月4 日公布，並於同年月16日起施行，本件被告犯罪係
    在96年4 月24日減刑基準日之前，且所犯之罪核與該條例第
    2 條第1 項之規定相符，復無同條例第3 條限制減刑之除外
    情形，爰依該條例第2 條第1 項第3 款規定，減其上開宣告
    刑期二分之一，並依同減刑條例第9 條規定，及諭知易科罰
    金之折算標準。
據上論斷，應依刑事訴訟法第299 條第1 項前段，刑法第30條、
第339 條第1 項、第41條第1 項前段，刑法施行法第1 條之1，
中華民國九十六年罪犯減刑條例第2 條第1 項第3 款、第7 條、
第9 條，判決如主文。
本案經檢察官許英輝到庭執行職務
中    華    民    國   100    年    8     月    3     日
                  刑事第四庭    審判長法  官  莊鎮遠
                                      法  官  蔡玉雪
                                      法  官  李謀榮
以上正本證明與原本無異。
如不服本判決應於收受判決後10日內向本院提出上訴書狀，並
應敘述具體理由；其未敘述上訴理由者，應於上訴期間屆滿後
20日內向本院補提理由書（均須按他造當事人之人數附繕本）
「切勿逕送上級法院」。
中    華    民    國   100    年    8     月    3     日
                                      書記官  蔡進吉
附錄本件論罪科刑法條：
中華民國刑法第339條
意圖為自己或第三人不法之所有，以詐術使人將本人或第三人之
物交付者，處5 年以下有期徒刑、拘役或科或併科1 千元以下罰
金。
以前項方法得財產上不法之利益或使第三人得之者，亦同。
前2 項之未遂犯罰之。
中華民國刑法第30條
幫助他人實行犯罪行為者，為幫助犯。雖他人不知幫助之情者，
亦同。
幫助犯之處罰，得按正犯之刑減輕之。